【裁判字號】    98,審訴,3284
【裁判日期】    981214
【裁判案由】    違反廢棄物清理法
【裁判全文】
臺灣高雄地方法院刑事判決            98年度審訴字第3284號
公  訴  人  臺灣高雄地方法院檢察署檢察官
被      告  甲○○（起訴書誤繕.
上列被告因違反廢棄物清理法案件，經檢察官提起公訴（98年度
偵緝字第1570號、98年度偵字第18440 號、第13038 號），嗣因
被告於準備程序進行中就被訴事實為有罪陳述，經告知簡式審判
程序之旨並聽取當事人意見後，本院裁定進行簡式審判程序並判
決如下：
    主  文
甲○○共同未依廢棄物清理法第四十一條第一項規定領有廢棄物
清除、處理許可文件，從事廢棄物清除、處理，處有期徒刑壹年
，減為有期徒刑陸月，如易科罰金，以新臺幣壹仟元折算壹日。
    事  實
一、甲○○明知從事廢棄物清除、處理業務，應向直轄市、縣（
    市）主管機關或中央主管機關委託之機關申請核發公民營廢
    棄物清除、處理機構許可文件後，始得受託從事清除、處理
    廢棄物之業務，竟與林德仁及林子軒（上2 人由檢察官另案
    偵辦）、及另一姓名年籍不詳之成年男子，共同基於未領有
    許可文件即從事廢棄物清除、處理業務之犯意聯絡，先由林
    德仁指示甲○○於民國95年10月15日與黃宗培（另經檢察官
    為不起訴處分）簽定土地租賃契約，約定由甲○○向黃宗培
    承租坐落於高雄縣燕巢鄉○○段地號169 、170 、162 、16
    7 號李吳秀梅所有之部分土地（租賃期間自95年10月5 日至
    96年10月4 日止，下稱系爭土地）。自95年10月間某日起，
    由林子軒負責調度車輛，並指揮上開姓名年籍不詳之男子駕
    駛車牌號碼不詳之營業大貨車，至不詳地點將建築工地之摻
    雜水泥塊、磚塊、木塊、破塑膠布、麻繩等一般事業廢棄物
    收集、載運至系爭土地後，甲○○負責站在門口指揮交通，
    指引該姓名年籍不詳之男子將上開廢棄物傾倒並掩埋在系爭
    土地及李俊寬所有相鄰之同段168 地號土地內，而從事廢棄
    物之清除、處理工作。嗣於95年10月14日上午10時許，在上
    址為高雄縣政府環境保護局人員會同警方稽查發現有建築廢
    棄物，始循線查獲。
二、案經高雄縣政府函送臺灣高雄地方法院檢察署檢察官偵查起
    訴。
    理  由
一、本件被告甲○○所犯係法定刑為死刑、無期徒刑、最輕本刑
    為3 年以上有期徒刑以外之罪，於準備程序進行中被告就被
    訴事實為有罪陳述，由受命法官告知簡式審判程序要旨並聽
    取其與公訴人之意見，經被告同意適用簡式審判程序後，本
    院亦認無不得或不宜改依簡式審判程序進行之處，爰依刑事
    訴訟法第273條之1第1項規定，本院裁定進行簡式審判程序
    ，合先敘明。
二、上揭犯罪事實，業據被告甲○○於本院審理時坦承不諱（見
    本院98年11月30日準備程序筆錄第2 頁），核與證人黃宗培
    、李慢萌於警詢、偵查（見偵卷一A 第4 至10頁，偵卷二A
    第47至48頁，偵卷四第33至35頁）中所述相符。復有高雄縣
    岡山地政事務所土地所有權狀影本4 份（見偵卷一A 第21至
    25頁）、土地租賃契約（見偵卷一A 第28頁）、高雄縣政府
    環境保護局環保報案中心陳情案件處理電腦管制單2 份（見
    偵卷一A 第48至49頁）、高雄縣政府環保局會勘紀錄2 份（
    見偵卷一A 第57頁、第68頁）、臺灣高雄地方法院檢察署履
    勘筆錄（見偵卷一B 第35至36頁）、高雄縣岡山地政事務所
    函及內附複丈成果圖各1 份（見偵卷一B 第37至43頁）、照
    片42張等在卷可稽，足認被告自白與事實相符，堪可作為認
    定事實之依據。本件事證明確，應予依法論科。
三、按廢棄物清理法所稱之廢棄物，分為下列2 種：（一）一般
    廢棄物：垃圾、糞尿、動物屍體或其他非事業機構所產生足
    以污染環境衛生之固體或液體廢棄物。（二）事業廢棄物：
    有害事業廢棄物：由事業機構所產生具有毒性、危險性，
    其濃度或數量足以影響人體健康或污染環境之廢棄物。一
    般事業廢棄物：由事業機構所產生有害事業廢棄物以外之廢
    棄物。廢棄物清理法第2 條第1 項定有明文。次按依內政部
    於90年10月19日訂頒之「營建剩餘土石方處理方案」規定，
    營建剩餘土石方包含建築工程、公共工程及建築物拆除工程
    施工所產生之廢土石方、磚瓦、混凝土塊等，惟不包括施工
    所附帶產生之金屬屑、玻璃碎片、塑膠類、木屑等廢棄物；
    茍包含該等廢棄物者，即屬營建事業廢棄物。而有關工程施
    工建造、建築拆除等所產生之事業廢棄物，屬內政部91年9
    月17日公告「營建事業廢棄物再利用種類及管理方式」之「
    編號八、營建混合物」（96年6 月12日修正後為編號七），
    其內容物固包含土石方、磚、瓦、混凝土塊、廢金屬、廢玻
    璃、廢塑膠類、廢木材、竹片、廢紙屑等，但其再利用均須
    依該公告之管理方式辦理，始符合規定，不以廢棄物認定，
    非謂該等剩餘泥、土、砂、石、磚、瓦、混凝土塊，均非一
    般事業廢棄物（最高法院98年度臺上字第39號判決意旨參照
    ）。再者，廢棄物清理法第46條第1 項第4 款所稱「貯存」
    ，係指廢棄物於清除、處理前，放置於特定地或貯存容器、
    設施內之行為。所謂「清除」，乃指廢棄物之收集、運輸行
    為。而所謂「處理」，包括中間處理：即最終處置前，以物
    理、化學、生物、熱處理或其他處理方法，改變其物理、化
    學、生物特性或成分，達成分離、減積、去毒、固化或安定
    之行為；最終處置：指衛生掩埋、封閉掩埋、安定掩埋或海
    洋棄置廢棄物之行為；再利用：指事業機構產生之事業廢棄
    物自行販賣、轉讓或委託作為原料、材料、填土或其他經中
    央主管機關認定之用途行為（最高法院93年度臺上字第24
    01號判決意旨參照）。從而，廢棄物之種類、行為態樣，既
    有不同定義，適用時即不容混淆。查本件依據上揭臺灣高雄
    地方法院檢察署履勘筆錄及照片中所呈，被告等任意掩埋之
    建築物拆除所產生之剩餘磚塊、水泥塊、木塊、破塑膠布、
    麻繩等廢棄物，並未依「營建事業廢棄物再利用種類及管理
    方式」公告加以分類處理，竟加以收集、載運及掩埋，業經
    本院認定如前，揆諸前揭說明，自屬對於一般事業廢棄物為
    清除、處理之行為甚明。
四、是本件被告並未領有廢棄物清除、處理許可文件，擅自從事
    廢棄物之收集、運輸並加以封閉掩埋之廢棄物清除及處理業
    務，核其所為，係犯廢棄物清理法第46條第4 款之罪。起訴
    書就本件被告違反廢棄物清理法之行為，雖以被告未領有「
    清除」許可文件，而從事廢棄物「處理」罪嫌等語，惟本件
    不論清除、處理行為均屬包括上一罪，說明如後，且起訴書
    犯罪事實欄已載明該等廢棄物係經載運至系爭土地而有「清
    除」行為，是就「清除」部分罪名本院自得一併審究，併此
    敘明。又刑事法若干犯罪行為態樣，本質上原具有反覆、延
    續實行之特徵，立法時既予特別歸類，定為犯罪構成要件之
    行為要素，則行為人基於概括之犯意，在密切接近之一定時
    、地持續實行之複次行為，倘依社會通念，於客觀上認為符
    合一個反覆、延續性之行為觀念者，於刑法評價上，即應僅
    成立一罪；學理上所稱「集合犯」之職業性、營業性或收集
    性等具有重複特質之犯罪均屬之。例如經營、從事業務、收
    集、販賣、製造、散布等行為概念者是。而廢棄物清理法第
    46條第1 項第4 款之犯罪，係以未依同法第41條第1 項規定
    領得廢棄物清除、處理許可文件之人，作為犯罪主體，再依
    同法第41條第1 項前段以觀，乃謂從事廢棄物清除、處理業
    務者，應申請核發許可文件；是本罪之成立，本質上即具有
    反覆性，倘行為人基於概括之犯意，在密切接近之一定時間
    及空間內反覆從事廢棄物之清除、處理，無非執行業務所當
    然，於行為概念上，應認為包括的一罪（最高法院95年度臺
    上字第1079號判決意旨參照）。故被告自95年10月間某起日
    至查獲日止，多次收集、載運之清除行為，及傾倒掩埋廢棄
    物之處理行為，均應論以包括之一罪。復以自己犯罪之意思
    而參與，其所參與者雖非犯罪構成要件之行為，仍無解於共
    同正犯之罪責（最高法院66年臺上字第2527號判例參照），
    本件被告縱使未直接實施廢棄物之處理等構成要件行為，然
    其以自己犯罪之意思參與，是其與林德仁、林子軒、不詳姓
    名年籍之男子間，就上開犯行有犯意聯絡及行為分擔，為共
    同正犯。
五、爰審酌被告明知未領有廢棄物清除、處理許可文件，竟非法
    從事廢棄物處理，破壞系爭土地之環境保育與公共衛生，對
    國土造成甚難回復之損害，危害至鉅，且其於偵查中否認犯
    行，並曾有侵占、偽造文書等前科及執行紀錄，有其本院院
    內索引卡紀錄表報表、臺灣高等法院被告前案紀錄表各1 份
    在卷可按，雖未構成累犯，足見其平日素行非佳，本應從重
    量刑；惟念被告至本院審理中已坦承犯行，且其於本案中並
    未立於主使者地位，復綜合考量其家庭經濟狀況、教育、職
    業，及犯罪情節等一切情狀，量處如主文所示之刑。末查被
    告行為後，中華民國九十六年罪犯減刑條例業於96年7 月16
    日施行，所犯上開之罪非該條例第3 條第1 項列舉不予減刑
    者，爰依同條例第2 條第1 項第3 款、第7 條、第9 條等規
    定，宣告減其刑期如主文所示，並諭知易科罰金之折算標準
    。
據上論斷，應依刑事訴訟法第273 條之1 第1 項、第284 條之1
、第299 條第1 項前段、廢棄物清理法第46條第1 項第4 款、刑
法第11條前段、第28條、第41條第1 項前段、中華民國九十六年
罪犯減刑條例第2 條第1 項第3 款、第7 條、第9 條，判決如主
文。
本案經檢察官乙○○到庭執行職務。
中    華    民    國    98    年    12    月    14    日
                  刑事第十庭  法  官    呂明燕
以上正本證明與原本無異。
如不服本判決應於收受送達後10日內向本院提出上訴書狀，並應
敘述具體理由；如未敘述上訴理由者，應於上訴期間屆滿後20日
內向本院補提理由書（均須按他造當事人之人數附繕本）「切勿
逕送上級法院」。
中    華    民    國    98    年    12    月    14    日
                              書記官    張琇晴
附錄本判決論罪科刑法條：
廢棄物清理法第46條
有下列情形之一者，處1 年以上5 年以下有期徒刑，得併科新臺
幣3 百萬元以下罰金：
一、任意棄置有害事業廢棄物。
二、事業負責人或相關人員未依本法規定之方式貯存、清除、處
    理或再利用廢棄物，致污染環境。
三、未經主管機關許可，提供土地回填、堆置廢棄物。
四、未依第41條第1 項規定領有廢棄物清除、處理許可文件，從
    事廢棄物貯存、清除、處理，或未依廢棄物清除、處理許可
    文件內容貯存、清除、處理廢棄物。
五、執行機關之人員委託未取得許可文件之業者，清除、處理一
    般廢棄物者；或明知受託人非法清除、處理而仍委託。
六、公民營廢棄物處理機構負責人或相關人員、或執行機關之人
    員未處理廢棄物，開具虛偽證明。


司法院資訊處製作；財團法人民間司法改革基金會備份。
